【裁判字號】    97,訴,1420
【裁判日期】    980430
【裁判案由】    損害賠償等
【裁判全文】
臺灣士林地方法院民事判決              97年度訴字第1420號
原      告  甲○○
訴訟代理人  陳進會律師
複代理人    丙○○
被      告  丁○○
訴訟代理人  林辰彥律師
複代理人    曾梅齡律師
複代理人    乙○○
上列當事人間損害賠償等事件，本院於民國98年4月17日言詞辯
論終結，判決如下：
    主  文
原告之訴及假執行之聲請均駁回。
訴訟費用由原告負擔。
    事實及理由
甲、程序方面：
一、按調解經法院核定後，當事人就該事件不得再行起訴；經法
    院核定之民事調解，與民事確定判決有同一之效力，固為鄉
    鎮市調解條例第27條所明定。惟按判決之既判力，係僅關於
    為確定判決之事實審言詞辯論終結時之狀態而生，故在確定
    判決事實審言詞辦論終結後所後生之事實，並不受其既判力
    之拘束（最高法院39年臺上字第214 號判例意旨參照）。本
    件兩造間曾於臺北市士林區調解委員會95 年度民調字第227
    號調解事件成立調解，經本院以民國95年11月15日士院鎮民
    松95核字第1901字第0950325930號函覆准予核定，有被告所
    提臺北市士林區調解委員會調解書影本在卷可稽（本院卷第
    67 頁） ，並經本院調取臺北市士林區調解委員會上開調解
    事件卷宗核閱無訛。惟上開調解成立之時間為95年11月2 日
    ，本件原告主張關於所得稅、地價稅之支出損害，則係因被
    告於調解成立後，向臺北市國稅局提出檢舉（本院卷第136
    頁背面），致臺北市國稅局通知訴外人黃源盛即本件租賃標
    的所有權人於96年3 月6 日至同月15日、96年4 月16日至同
    月25 日 ，補繳90至93年度期間因租賃所得所增加之綜合所
    得稅（本院卷第18、19頁）；另臺北市稅捐稽徵處士林分處
    ，則於95年12月間，因臺北市國稅局函轉之檢舉資料，自91
    年起恢復租賃標的土地按一般用地稅率課徵，並對黃源盛補
    徵91年至95年差額地價稅（本院卷第123 頁），是原告主張
    被告之侵權行為、原告受有稅捐支出損害之時間，均係發生
    於95年11月2 日調解成立之後，依前揭說明，原告所主張調
    解成立後所發生之侵權行為或得利、受損之事實，當非前開
    調解效力所及。被告就原告請求給付稅捐部分，主張業經成
    立調解而不得再行起訴，尚非可採。
二、至原告就租賃標的損壞，依兩造間租賃契約第11條、民法第
    432 條規定，請求被告賠償回復原狀費用38萬6,423 元部分
    ，則為前開臺北市士林區調解委員會95年度民調字第227 號
    調解事件調解效力所及，依法非得再行起訴，本院另以起訴
    不合法裁定駁回，尚非本件審理範圍，先予敘明（兩造關於
    裁定駁回部分之事實敘述及主張、聲明，於此均不列載）。
乙、實體方面：
一、原告主張：被告於89年12月27日向原告承租原告配偶黃源盛
    所有，坐落臺北市○○區○○街11巷3 號1 樓至3 樓房屋（
    下稱：系爭房屋），約定租賃期間4 年，自90年1 月1 日起
    ，至93年12月31日止；90年至91年每月租金3 萬2,000 元，
    92年至93年每月租金3 萬4,000 元（下稱：系爭90年租約）
    。嗣兩造復另於93年11月18日訂立租約，約定由被告繼續向
    原告承租，租賃期間自94年1 月1 日起至96年12月31日止，
    每月租金為3 萬3,000 元（下稱：系爭94年租約）。系爭90
    年、94年租約均約定租屋之房屋稅、綜合所得稅等，若較出
    租前之稅額增加，其增加部份，應由被告負責補貼。另約定
    被告若有違約情事，致損害原告權益時願聽從原告賠償損害
    ，如原告因涉訟所繳之訴訟費、律師費用，均應由被告負責
    賠償。詎被告於承租系爭房屋期間，非惟未向稅捐單位辦理
    租金扣繳繳納稅捐，竟反向稅捐單位檢舉房屋所有人黃源盛
    逃漏稅捐。臺北市稅捐稽徵處士林分處因而改依一般用地地
    價稅率課徵地價稅，補徵91年、92年、93年間一般用地與自
    用住宅用地差額地價稅各為9,255 元、9,255 元、9,729 元
    ，共計2 萬8,239 元。另財政部臺北市國稅局補徵黃源盛因
    出租所增加之90年、91年、92年、93年所得稅稅額各為2 萬
    9,794 元、4 萬5,948 元、4 萬8,463 元、4 萬8,838 元，
    共計17萬3,043 元，合計共增加稅捐支出為20萬1,282 元。
    黃源盛對被告基於系爭90年、94年租約或依法可得主張之一
    切權利，均已於97年9 月20日讓與原告，並經原告以97年11
    月20日民事理由狀為讓與通知，為此依(一)兩造間租賃契約第
    16條、第19條約定；(二)民法第172 條、176 條無因管理法律
    關係；(三)民法第179 條、第181 條、第182 條第2 項不當得
    利法律關係；(四)第184 條第1 項侵權行為法律關係，訴請被
    告給付原告增加之稅捐支出20萬1,282 元。又兩造間租賃契
    約第12條約定，原告因被告違約涉訟所繳之訴訟費、律師費
    用，均應由被告負責賠償。原告委託律師辦理第一審訴訟程
    序，支出律師費6 萬元，為此依上開租賃契約約定，請求被
    告給付。並就上開請求部分聲明求為判決：(一)被告應給付原
    告26萬1,282 元，及自起訴狀繕本送達翌日起至清償日止，
    依週年利率5%計付利息。(二)願供擔保，請准為假執行宣告。
二、被告則以：民法有關不當得利、侵權損害賠償規定，得請求
    返還利益及損害賠償者係指受損害之一方而言，原告所主張
    稅捐損害均係歸屬於黃源盛；原告所據以請求之無因管理法
    律關係，則因其管理事務之他人亦係指黃源盛，原告實無任
    何權源對被告有所請求，應為當事人不適格。又原告固為出
    租人，惟並無損害，而黃源盛縱主張受有損害，惟非租約當
    事人，原告主張其權利，係源自黃源盛基於租賃契約可得主
    張之一切權利，自非可採。另黃源盛依法繳納稅金，既屬自
    己之事務，更無致受損害可言，顯不符無因管理、不當得利
    之要件；被告檢舉黃源盛逃漏稅之舉並無不法性，亦非以背
    於公序良俗之方法加損害於他人，黃源盛無從向被告主張侵
    權行為損害賠償責任，其對被告並無任何債權可言，遑論將
    債權讓與原告。再者，依民法第427 條規定，地價稅繳納義
    務應由出租人即原告，縱當事人間針對稅賦之負擔另有約定
    ，惟兩造間租賃契約第16條約定僅明文列舉房屋稅、綜合所
    得稅，並不包含地價稅，如約定應由被告負擔，亦屬違反公
    序良俗而無效；原告依所得稅法本有繳納租賃所得稅捐之義
    務，兩造間租賃契約第16條約定之文義，係指出租前後所課
    徵之所得稅稅率，因可能隨物價指數波動而調整、變動，所
    致之法令上課稅增加而言，並不包括因被告檢舉其逃漏稅致
    其應繳納之綜合所得稅增加。至原告請求律師費6 萬元部分
    ，因被告並無任何違約侵害原告權益情事，原告亦無損失，
    且本件訴訟之全部請求，已為先前之調解書內容效力所及，
    原告請求被告負擔其無端興訟所支出律師費6 萬元，亦無理
    由等語為辯。並聲明：(一)原告之訴及假執行之聲請均駁回。
    (二)如受不利判決，願供擔保請准宣告免為假執行。
三、兩造不爭執事項（本院卷第136 頁背面本院98年4 月1 日言
    詞辯論筆錄）：
  (一)兩造間曾簽立系爭94年租約（如本院卷第10-14頁原證2所示
    ）及90年租約（如本院卷第128-132頁所示）。
  (二)兩造確曾於95年11月2 日，在臺北市士林區調解委員會就租
    賃紛爭成立調解（如本院卷第67頁所示）。
  (三)被告曾於95年12月間，向臺北市國稅局檢舉原告漏報租賃所
    得。
  (四)原告確曾經臺北市國稅局士林稽徵所、臺北市稅捐稽徵處士
    林分處補徵如原證3、4、5（本院卷第15-19頁）所示之稅額
    。
四、兩造爭點（本院卷第136 頁背面本院98年4 月1 日言詞辯論
    筆錄，程序爭點部分詳如甲部分，於此不贅；並依本院論述
    之先後順序而調整其次序）
  (一)本件原告有無當事人不適格？
  (二)原告各項請求是否有據？
    1.所得稅17萬3,043元部分
    2.地價稅2萬8,239元部分
    3.律師費6萬元部分
  (三)本件原告主張之債權是否適於讓與？
五、茲就上開爭點分述如下：
  (一)本件原告並無當事人不適格
  1.按當事人適格，乃指當事人就具體特定訴訟標的有無實施訴
    訟之權能而言，此項權能之有無，應依當事人與特定訴訟標
    的之關係定之。倘原告主張其為訴訟標的法律關係之權利主
    體，或主張他造為訴訟標的法律關係之義務主體，其當事人
    即為適格，至其是否確為權利人或他造是否確為義務人，乃
    為訴訟標的法律關係在實體上有無理由問題，非為當事人適
    格之欠缺（最高法院86年臺上字第16號判決意旨參照）。
  2.本件原告主張為系爭90年、94年租約之當事人，並受讓系爭
    房屋所有權人黃源盛之損害賠償請求權，因而依(一)兩造間租
    賃契約第16條、第19條約定；(二)民法第172 條、176 條無因
    管理法律關係；(三)民法第179 條、第181 條、第182 條第2
    項不當得利法律關係；(四)第184 條第1 項侵權行為法律關係
    ，訴請被告給付原告，原告為兩造間租賃契約之當事人，並
    主張其自身或黃源盛為無因管理、不當得利、侵權行為法律
    關係之權利主體，得自行或受讓黃源盛之上開債權，請求被
    告給付，依上開說明，其為原告之當事人適格，即無欠缺。
    至原告黃源盛對被告是否確有債權存在，則為訴訟標的法律
    關係在實體上有無理由問題，被告抗辯原告提起本訴有當事
    人不適格問題，尚非可採。
  (二)原告各項請求是否有據？
  1.所得稅17萬3,043元部分
  (1)原告非得依兩造間租賃契約第16條、第19條約定，請求被告
    給付所得稅差額17萬3,043 元
  如前所述，系爭90年租約第16條固約定系爭房屋之房屋稅、
    綜合所得稅等，若較出租前之稅額增加，其增加部份，應由
    被告負責補貼。第19條復約定：本件租金憑單扣繳由被告負
    責向稅捐稽徵機關負責繳納。是依系爭90年租約關於稅捐負
    擔之約定，原告自得就租賃期間增加之90年至93年間所得稅
    稅額，請求被告負擔。
  惟按城市地方房屋之租金，以不超過土地及其建物申報總價
    額年息10% 為限，土地法第97條定有明文。上開規定性質上
    係屬強制規定，如當事人間約定之租金超過此限制，其超過
    部分無請求權（最高法院43年臺上字第392 號、59年臺上字
    第793 號判例意旨參照）。次按凡有中華民國來源所得之個
    人，應就其中華民國來源之所得，依所得稅法規定，課徵綜
    合所得稅。所得稅法稱中華民國來源所得，包括在中華民國
    境內之財產因租賃而取得之租金（所得稅法第2 條第1 項、
    第8 條第5 款規定參照）。是就租賃所得課徵之綜合所得稅
    ，其法定納稅義務人應為所得人即出租人。雖基於私法自治
    原則，當事人間非不得約定租賃所得所生所得稅額由承租人
    負擔，惟承租人依約「代」出租人繳付之所得稅額，自應解
    為係租金之一部分，與約定應直接給付出租人之租金部分其
    合計之數額，依土地法第97條規定，仍不得超過土地及其建
    物申報總價額年息10% 。又土地法第97條所謂土地及建築物
    之總價額，依土地法施行法第25條規定，土地價額依法定地
    價，建築物價額依該管直轄市或縣（市）地政機關估定之價
    額。又所謂法定地價，依土地法第148 條規定，係指土地所
    有人依該法規定所申報之地價，而在平均地權條例施行區域
    ，係指土地所有人於地政機關舉辦規定地價或重新規定地價
    時之公告期間內申報之地價，未於該期間內申報者，以公告
    地價之80% 為其申報地價，該條例第16條規定甚明。
  經查，系爭房屋係坐落臺北市○○區○○段1 小段406 地號
    ，土地面積3,337 平方公尺，系爭房屋所有權人黃源盛就該
    土地應有部分為18分之1 ，換算黃源盛於該土地應有部分之
    面積為185.39平方公尺。而該土地之公告地價，90年1 月至
    92年12月間為每平方公尺7,800 元；93年1 月至95年12月間
    為每平方公尺8,200 元（見卷附臺北市政府地政處地價資料
    ），依前揭平均地權條例第16條規定，其申報地價之認定，
    以公告地價80% 計算，90年1 月至92年12月間應為每平方公
    尺6,240 元；93年1 月至95年12月間應為6,560 元。黃源盛
    所有該土地之法定地價，90年1 月至92年12月間應為115 萬
    6,834 元（計算式：6240×185.39=0000000，元以下四捨五
    入，下同）；93年1 月至12月間應為121 萬6,158 元（計算
    式：6560×185.39=0000000）。
  次查，本件租賃契約標的之系爭房屋，已辦保存登記部分為
    一2 層鋼筋混凝土造建物，面積合計103.36平方公尺（1 、
    2 層面積各51.68 平方公尺），如加計未辦保存登記之第3
    層建物，且仍以第1 、2 層之相同面積（51.68 平方公尺）
    計算，總面積應為155.04平方公尺。又系爭房屋經臺北市政
    府地政處依土地法第97條、土地法施行法第25條規定所估定
    之建築物價額，90年2 月間為每平方公尺1 萬688 元，有該
    處98年4 月13日北市地二字第09830947900 號復函在卷可憑
    （本院卷第151 頁）。是系爭房屋於系爭90年租約訂立時，
    直轄市地政機關估定之建築物價額應為165 萬7,068 元（計
    算式：10688 ×155.04=0000000）。
  依上、所述，系爭房屋及其坐落之基地之「土地及其建
    物申報總價額」，於90年1 月至92年12月間為281 萬3,902
    元（計算式：0000000+0000000=0000000） ，於93年1 月至
    12月間則為287 萬3,226 元（計算式：0000000+0000000=00
    00000） 。依被告所述，系爭房屋係供住家使用（本院卷第
    138 頁背面），為原告所不爭執，是以，依土地法第97條規
    定，系爭房屋、土地之租金，於90年1 月至92年12月期間，
    每月不得逾2 萬3,449 元（計算式：0000000 ×10% ÷12 =
    23449） ，於93年1 月至12月期間，每月則不得逾2 萬3,94
    4 元（計算式：0000000 ×10% ÷12=23944）。
  承前所述，原告固非不得於租賃契約中，約定依所得稅法規
    定應出租人繳納之所得稅額，由承租人繳納之，惟此承租人
    代為繳納之稅額，實質上仍為租金之性質，與給付出租人之
    租金，合計不得逾土地法第97條租金數額上限之強制規定。
    本件系爭90年租約約定之租金，90年至91年每月3 萬2,000
    元，92年至93年每月3 萬4,000 元，原已逾前述法定上限之
    2 萬3,449 元、2 萬3,944 元，加計原告以租約約定轉嫁之
    90年至93年所得稅額2 萬9,794 元、4 萬5,948 元、4 萬8,
    463 元、4 萬8,838 元，當然更超逾前揭法定租金上限，依
    法應無請求權，被告拒絕給付，自非無據。
  (2)原告關於所得稅額約定應由被告負擔之部分，因已逾法定租
    金上限規定而不得請求已如前述，即非「依約」或「依法」
    應負擔稅捐之人，原告或黃源盛繳付上開綜合所得稅額，即
    非屬被告之事務，兩造間即無由成立無因管理法律關係；又
    如上所述，原告依法本非得請求被告給付上開應納綜合所得
    稅額，是被告並未因原告或黃源盛之繳付稅額而受有利益，
    亦未致被告受有損害，原告非得依不當得利法律關係，訴請
    被告返還所受利益。再者，被告因土地法第97條規定，無庸
    負擔已逾法定租金上限之所得稅額，則依法自應由納稅義務
    人黃源盛核實繳納租賃所得所應納之綜合所得稅額，臺北市
    國稅局依法補徵黃源盛應納之所得稅額，與黃源盛確有租賃
    所得之事實相符，自難認係受有「損害」，被告所為檢舉，
    亦難認有何不法性，原告主張依侵權行為法律關係，訴請被
    告賠償損害，於法仍有未合。
  2.地價稅2萬8,239元部分
  (1)地價稅之法定繳納義務人為土地所有權人（土地稅法第3 條
    第1 項第1 款），且租賃物應納之一切稅捐，依法本應由出
    租人負擔（民法第427 條規定參照）。是縱系爭90年租約第
    16條所約定增加額應由被告負擔之稅目，可解為包括地價稅
    在內，被告因此一納稅義務轉嫁約定所應支出之數額，依前
    揭1.(1)論述，仍屬租金之一部分，與其他直接給付原告之
    租金，合計仍不得逾土地法第97條規定之上限。又如前1.(1)
    所述，兩造間原約定租金本已逾法定租金上限規定，原告
    復主張被告依約應給付因出租而增加（自用住宅用地變更為
    一般用地之差額）之91年、92年、93年地價稅各為9,255 元
    、9,255 元、9,729 元，共計2 萬8,239 元，與土地法第97
    條租金上限之強制規定有違，依法非得請求。
  (2)原告關於地價稅差額之請求，因已逾租金法定上限而不應准
    許，依法應由納稅義務人終局負擔依法本應繳納之地價稅額
    ，原告另依無因管理、不當得利或侵權行為法律關係為同一
    請求，亦同屬無據，理由同1.(2)所述，於此不贅。
  3.律師費6萬元部分
    依前所述，原告提起本訴，其請求之標的部分為調解效力所
    及（詳本院另為之裁定），部分於法未合（詳前述1.2.），
    本非得起訴請求被告給付，是原告主張係因被告「違約」而
    提起本訴，請求被告依兩造間租賃契約第12條約定，負擔支
    出律師費6萬元，自亦難認有理由。
  (三)如前(二)所述，本件無論原告或黃源盛，依法皆非得訴請被告
    給付，是本件原告主張之債權，是否適於由黃源盛讓與原告
    ，即無再予審酌之必要。
六、從而，原告本於上開原因事實，依(一)兩造間租賃契約第16條
    、第19條約定；(二)民法第172 條、176 條無因管理法律關係
    ；(三)民法第179 條、第181 條、第182 條第2 項不當得利法
    律關係；(四)第184 條第1 項侵權行為法律關係，訴請被告給
    付原告增加之稅捐支出20萬1,282 元；另依兩造間租賃契約
    第12條約定，訴請被告賠償支出之律師費6 萬元，為無理由
    ，不應准許。又原告之訴既經駁回，其假執行之聲請，亦因
    而失所附麗，不應准許。
七、本件事證已臻明確，其餘兩造主張、陳述暨所提之證據，經
    審酌均與本院前揭判斷不生影響，爰不一一詳予論述，附此
    敘明。
八、據上論結，原告之訴為無理由，依民事訴訟法第78條判決如
    主文。
中    華    民    國    98    年    4     月    30    日
                  民事第二庭  法  官  王本源
以上正本證明與原本無異。
如對本判決上訴，應於判決送達後20日內向本院提出上訴狀。
中    華    民    國    98    年    5     月    6     日
                              書記官  陳淑女


司法院資訊處製作；財團法人民間司法改革基金會備份。
